【裁判字號】    98,上,1287
【裁判日期】    990427
【裁判案由】    損害賠償
【裁判全文】
臺灣高等法院民事判決                  98年度上字第1287號
上  訴  人  甲○○
訴訟代理人  李銘洲律師
被  上訴人  丙○○
訴訟代理人  劉明益律師
上列當事人間請求損害賠償事件，上訴人對於中華民國98年10月
23日臺灣台北地方法院98年度訴字第850號第一審判決，提起上
訴，本院於中華民國99年4月6日言詞辯論終結，判決如下：
    主  文
原判決關於駁回上訴人後開第二項之訴部分，及該部分訴訟費用
（除確定部分外）之裁判廢棄。
被上訴人應給付上訴人新台幣貳佰萬元，及自民國98年3月13日
起，至清償日止，按週年利率5%計算之利息。
第一（除確定部分外）、二審訴訟費用由被上訴人負擔。
    事 實 及 理 由
一、上訴人主張：被上訴人及原審共同被告乙○○分別為訴外人
    匯智事業開發股份有限公司（下稱匯智公司）臺北營業處之
    處長、業務經理。明知匯智公司經營已出現重大困難，為免
    伊領回屆期之投資款，竟於民國（下同）97年2月間，共同
    對上訴人施以詐術，佯稱匯智公司負責人即訴外人謝博隆將
    給予投資利潤三分利之優惠，惟僅得以被上訴人之個人名義
    投資，上訴人如不將已屆期之投資款領回，並再投入資金新
    台幣（下同）200萬元，被上訴人將提供二分二之投資利息
    等語。上訴人為賺取利息而誤信其等所言屬實，同意暫不領
    回已屆期之投資款，並於97年3月6日匯款200萬元（下稱系
    爭款項）至被上訴人個人帳戶內，被上訴人則以其個人名義
    開立同面額之本票（下稱系爭本票）交予上訴人收執。且陸
    續於97年5月至7月間，以其個人名義按月將利息44,000元匯
    至上訴人帳戶內。系爭款項非上訴人自行投資匯智公司，而
    係被上訴人向上訴人借貸供作投資匯智公司之用，上訴人自
    得請求被上訴人返還借款。求為命被上訴人應給付200萬元
    ，及自98年3月13日起至清償日止，按年息5%計算之利息；
    願供擔保請准宣告假執行等語。（上訴人於原審先位聲明以
    侵權行為之法律關係，請求被上訴人及原審被告乙○○應連
    帶給付200萬元本息；備位聲明以消費借貸之法律關係，請
    求被上訴人應給付200萬元之本息，上訴人就原審之敗訴判
    決，僅就被上訴人及備位聲明部分，提起上訴，其餘部分已
    確定，不另贅述）。
二、被上訴人則以：上訴人自93年間起即投資匯智公司，迄97年
    3月止，曾匯入、匯出多筆鉅額款項，四年內陸續取回本金
    及獲利，並多次參與事業機構之旅遊、尾牙聚餐，與負責人
    謝博隆熟識，了解公司狀況，經常介紹朋友投資、拿佣金，
    其投資利潤均按時領取，就匯智公司之營運情形知之甚詳，
    對投資匯智公司有足夠之判斷力。其於97年3月間繼續投資
    200萬元，係基於對匯智公司經營之瞭解及信賴，與被上訴
    人無涉。上訴人所匯系爭款項，係為集資以投資匯智公司之
    用，被上訴人已於97年3月10日匯入匯智公司帳戶。且上訴
    人於同年10月24日以系爭款項為匯智公司之投資債權，向臺
    灣臺中地方法院聲請支付命令，請求匯智公司、業務員、股
    東負連帶賠償之責，足見上訴人並未認定係被上訴人個人之
    借貸。又系爭投資利潤由匯智公司整筆匯入被上訴人之帳戶
    ，再由被上訴人按投資人之投資金額進行分配，因匯智公司
    負責人謝博隆，曾向經理人員保證獲利可於97年7月底全部
    發放，伊乃於97年5月後先行墊付2個月之投資利潤，並非消
    費借貸之利息。至被上訴人雖簽發系爭本票，然系爭款項如
    係個人之借貸，被上訴人無須於97年3月17日再交付匯智公
    司開立之本票予上訴人，是系爭本票亦不足以證明借貸之事
    實。並聲請：(一)駁回上訴人之訴；(二)如受不利判決，願供擔
    保請准宣告免假執行等語，資為抗辯。
三、原審為上訴人敗訴判決，上訴人提起部分上訴，並求為判決
    ：(一)原判決關於後開(二)部分廢棄；(二)被上訴人應給付上訴人
    200萬元，及自起訴狀繕本送達翌日起至清償日止，按年息
    5%計算之利息。其除引用原審之陳述外，補陳略以：
  (一)匯智公司招攬投資交易前，均會提供相關廣告資訊，且款項
    均直接匯入匯智公司帳戶中，並由匯智公司簽立書面契約或
    投資證明。然本件被上訴人所稱之投資交易，並無提供相關
    書面資料，亦未簽立任何契約，且系爭款項係匯至被上訴人
    個人帳戶內，而匯智公司開立之本票亦載明被上訴人個人名
    義而非上訴人本人，均與上訴人向來與匯智公司之交易過程
    迥異；再觀原審共同被告乙○○於97年4月製作之對帳單，
    並未將系爭款項列入上訴人投資之款項內，顯見該筆款項非
    為投資匯智公司。
  (二)被上訴人雖辯稱其開立系爭本票係為將來換取匯智公司出具
    之憑證即本票云云，惟如系爭本票僅係於匯智公司開立本票
    前暫供擔保，何須記載到期日為98年3月11日，且被上訴人
    並未在匯智公司開立之本票上背書，上訴人自無從取得該票
    據之權利，焉有可能同意返還系爭本票，是被上訴人所辯顯
    與交易常情有違。
  (三)另證人蔡琬甯為被上訴人擔任負責人之順麗國際旅行社之公
    司經理，其證詞已有偏頗之虞，且縱使證人與被上訴人間有
    匯款之事實，彼等間之交易條件之方式亦未必與本件一致；
    況證人並未親自見聞被上訴人交付系爭本票之經過，自不能
    採為被上訴人有利之認定等語。
四、被上訴人則求為駁回上訴。其除引用原審之陳述外，補陳略
    以：
  (一)證人蔡婉甯於原審證稱上訴人於投資前曾以電話向詢問其是
    否有投資匯智公司，足證上訴人非借貸予被上訴人，係為投
    資而向證人詢問。
  (二)上訴人就系爭款項向匯智公司人員及被上訴人提起詐欺告訴
    ，業經台中地方法院檢察署認定該筆款項係投資於匯智公司
    之投資款，而為不起訴處分。
  (三)被上訴人簽發系爭本票，僅係在匯智公司之本票未交付上訴
    人前作為憑證，上訴人於97年10月24日具狀向士林地方法院
    聲請假扣押時，亦於聲請狀內表示被上訴人簽發系爭本票以
    資為賠償之擔保等語。嗣匯智公司之本票交付予上訴人，上
    訴人卻未返還系爭本票，被上訴人已另提起確認系爭本票債
    權不存在之訴。至匯智公司之本票未記載發票日且已護貝，
    為匯智公司所為，被上訴人僅轉交而已。
  (四)另被上訴人於95年間數次向上訴人短期借貸，往來方式均為
    被上訴人簽發遠期支票（即以還款日為發票日）交付上訴人
    ，上訴人先扣除以月息三分計算之利息後，將本金匯入被上
    訴人帳號，被上訴人於清償期屆至將現金存入支存帳號，由
    上訴人兌現支票完成清償，從無簽發本票之情事。
  (五)匯智公司非每項投資商品皆有發行廣告，另匯智公司97年4
    月製作之對帳單未將系爭款項列入投資款項內，係因該筆投
    資為匯智公司內部投資商品，項目不同所致，而匯智公司投
    資人成立之自救會，對個別投資人之債權均予承認，業經證
    人吳並修於原審證述在卷。
  (六)上訴人又主張利息由被上訴人支付云云，惟此金額係由匯智
    公司先匯入被上訴人合作金庫帳號內，被上訴人再依各別投
    資金額匯入各投資人帳號內，為投資獲得之利潤，非借貸之
    利息，且係按月以二分二計算給付利息，與前揭兩造借貸之
    模式不同等語。
五、本件上訴人主張被上訴人為匯智公司臺北營業處之處長，受
    匯智公司之委託，為募集1000萬元至2000萬元之資金，於97
    年3月間，向上訴人借款200萬元，月息利率按2分2計算，上
    訴人乃於97年3月6日將200萬元匯至被上訴人指定設於合作
    金庫東臺北分行帳號：0000000000000號之帳戶內；被上訴
    人則於97年3月10日，簽發以上訴人為受款人、面額200萬元
    、到期日為98年3月11日之本票一紙，交予上訴人收執，以
    為借款之憑證等情，有匯款單、系爭本票等影本，在卷可稽
    （見原審卷第6頁、第7頁），並有合作金庫商業銀行交易明
    細表，附卷可證（見原審卷第104頁），被上訴人並自認為
    匯智公司臺北營業處之處長，為匯智公司募集1000萬元至
    2000萬元之資金，收受上訴人所匯200萬元屬實，惟否認與
    上訴人間有借貸關係，並以前揭情詞置辯。是本件應審酌者
    厥為：系爭款項究係上訴人投資匯智公司之款項？抑或被上
    訴人向上訴人之借款？
六、按消費借貸契約，必借貸人與貸與人雙方意思表示一致，始
    能成立。又代理人於代理權限內，以本人名義所為之意思表
    示，直接對本人發生效力，為民法第一百零三條第一項所明
    定。再受任人本於委任人所授與之代理權，以委任人名義與
    他人為法律行為時，固直接對委任人發生效力，若受任人以
    自己之名義與他人為法律行為，則對於委任人不生效力，在
    受任人將該法律行為所生權利義務移轉於委任人之前，委任
    人與法律行為之他方當事人間，自不發生何等法律關係。查
    本件系爭款項係由被上訴人出面向上訴人洽取，由上訴人將
    系爭款項直接匯入被上訴人指定其個人之銀行帳戶，並由被
    上訴人以其個人名義簽發以上訴人為受款人、面額200萬元
    、到期日為98年3月11日之本票，交予上訴人收執，並支付
    上訴人四次利息；被上訴人再以其個人名義，將其所募集之
    1,100 萬元匯至匯智公司設於合作金庫西屯分行帳號：
    0000000000000 號之帳戶內，由匯智公司簽發指定以被上訴
    人為受款人之本票，交予被上訴人等情，為上訴人所自認（
    見原審卷第37頁答辯狀、本院卷第87-88頁及背面），並有
    匯智公司簽發以被上訴人為受款人之本票可稽（見原審卷第
    85 頁）。依上開說明，必被上訴人以匯智公司之名義向上
    訴人借款，該借貸關係之效力始及於匯智公司，亦即被上訴
    人須以匯智公司代理人之名義與上訴人為此項借貸之法律行
    為，匯智公司與上訴人間始能發生借貸關係。證人蔡琬甯於
    原審亦證稱：「投資名義是以丙○○（指被上訴人）」；證
    人吳並修於原審亦證稱：「（投資模式）都是以客人名義投
    資，大部分的款都匯至匯智公司或指定的帳戶．．．」（見
    原審卷第244頁）。足見本件被上訴人係直接以其個人名義
    與上訴人為此系爭款項借貸之法律行為，再以被上訴人自己
    名義投資，堪以認定，則其系爭款項借貸之法律關係存在於
    兩造之間，灼然可見，被上訴人辯稱係上訴人向匯智公司之
    投資云云，即非可取。
七、被上訴人雖辯稱：上訴人於97年10月24日以系爭款項為匯智
    公司之投資債權，向臺灣臺中地方法院聲請支付命令，請求
    匯智公司、業務員、股東負連帶賠償之責，足見上訴人並未
    認定係被上訴人個人之借貸云云。惟按原告起訴以何種法律
    關係為訴訟標的，應依原告起訴主張之原因事實定之，原告
    前後主張之原因事實不同，其為訴訟標的之法律關係自亦不
    同。雖上訴人曾向臺灣臺中地方法院聲請支付命令，惟當事
    人、訴訟標的與本件均不相同，非屬同一事件，縱使上訴人
    聲請支付命令，請求匯智公司損害賠償確定在案，與本件訴
    訟標的為消費借貸請求權，二者既不相同，自非不得分別請
    求，被上訴人之抗辯，核無可取。
八、綜上所述，上訴人主張為可採，被上訴人抗辯，為無可取。
    從而，上訴人本於消費借貸之法律關係，請求被上訴人給付
    上訴人200萬元，及自起訴狀繕本送達翌日即98年3月12日起
    至清償日止，按年息5%計算之利息，為有理由，應予准許。
    原審就此部分為上訴人敗訴之判決，尚有未洽。上訴意旨指
    摘原判決此部分不當，求予廢棄改判，為有理由。爰由本院
    予以廢棄改判，如主文第二項所示。
九、本件事證已臻明確，兩造其餘之陳述及其攻擊防禦方法，經
    審酌核與判決結果不生影響，不再一一論述，併予敘明。
據上論結，本件上訴為有理由，依民事訴訟法第450條、第78條
，判決如主文。
中    華    民    國    99    年    4     月    27    日
                    民事第八庭
                        審判長法  官  劉勝吉
                              法  官  鄭威莉
                              法  官  連正義
正本係照原本作成。
如不服本判決，應於收受送達後20日內向本院提出上訴書狀，其
未表明上訴理由者，應於提出上訴後20日內向本院補提理由書狀
（均須按他造當事人之人數附繕本）上訴時應提出委任律師或具
有律師資格之人之委任狀；委任有律師資格者，另應附具律師資
格證書及釋明委任人與受任人有民事訴訟法第466條之1第1項但
書或第2項（詳附註）所定關係之釋明文書影本。
中    華    民    國    99    年    4     月    27    日
                              書記官  周淑靜
附註：
民事訴訟法第466條之1（第1項、第2項）：
對於第二審判決上訴，上訴人應委任律師為訴訟代理人。但上訴
人或其他法定代理人具有律師資格者，不在此限。
上訴人之配偶、三親等內之血親、二親等內之姻親，或上訴人為
法人、中央或地方機關時，其所屬專任人員具有律師資格並經法
院認為適當者，亦得為第三審訴訟代理人。

司法院資訊處製作；財團法人民間司法改革基金會備份。
